臺灣板橋地方法院刑事判決　　　　　　　 94年度易字第724號
公　訴　人　臺灣板橋地方法院檢察署檢察官
被　　　告　乙○○
上列被告因侵占案件，經檢察官提起公訴（94年度偵字第7638號）
，本院判決如下：
    主  文
乙○○連續意圖為自己不法之所有，而侵占對於業務上所持有之
物，處有期徒刑捌月。
    事  實
一、乙○○於民國90年間，曾犯業務侵占罪，經本院於90年8 月
    7 日以90年度易字第592 號刑事判決判處有期徒刑6 月確定
    ，甫於90年9 月11日易科罰金執行完畢（不構成累犯），仍
    不知悔改，復於90年5 月1 日起受雇在天技科技有限公司（
    下稱天技公司）板橋分公司擔任業務員，負責與客戶接洽訂
    單、送貨、向客戶請款等工作，並為圖方便隨時出貨予客戶
    而持有天技公司允諾業務員以個人名義先行領貨之庫存貨物
    ，為從事業務之人。詎乙○○利用向客戶請款，並持有屬天
    技公司所有而基於業務需要由其先行領貨以方便隨時出貨予
    客戶之機會，竟基於意圖為自己不法所有之概括犯意，於其
    所接洽之客戶億通通信有限公司（下稱億通公司）負責人甲○○分別於90年6 月15日、90年6 月30日，在台北縣三重市
    ○○街50號，交付予陳炳南用以支付向天技公司訂貨之貨款
    支票2 紙，該等支票發票人均為甲○○，付款人均為第一商
    業銀行三重埔分行，票面面額分別為新台幣（下同）5,900
    元（下稱第1 張支票）、11,840元（下稱第2 張支票）之支
    票後，於不詳時、地將第1 張支票記名背書轉讓予他人，將
    第2 張支票無記名背書轉讓予丙○○，易持有為所有而侵占
    入己；並於90年8 月間離職時，假方便隨時出貨予客戶之名
    義陸續自90年7 月23日起至同年8 月13日止向天技公司所領
    取價值達90,690元之貨物，於不詳時、地，易持有為所有而
    侵占入己。嗣經天技公司因逾期未能收取貨款，經與億通公
    司彙算後，始發覺有異而查知上情。
二、案經天技公司訴由臺灣台北地方法院檢察署呈請台灣高等法
    院檢察署核轉台灣板橋地方法院檢察署偵查起訴。
    理  由
壹、程序部分：
一、按刑事審判採彈劾（訴訟）主義，法院不得就未經起訴之犯
    罪審判，亦即犯罪必須已經起訴，或為一部起訴之效力所及
    ，繫屬於法院，法院始得予以審判。此觀刑事訴訟法第268
    條、第267 條自明。否則，如對於未經起訴之犯罪予以審判
    ，其判決即有同法第379 條第12款所稱「未受請求之事項予
    以判決」之當然違背法令。又刑事訴訟法第264 條第2 項關
    於起訴書程式之規定，旨在界定起訴之對象，亦即審判之客
    體，並兼顧被告行使防禦權之範圍，其中屬於絕對必要記載
    事項之「犯罪事實」，係指犯罪構成要件之具體事實。故所
    謂犯罪已經起訴，係指起訴書之犯罪事實欄，已就特定犯罪
    之構成要件具體事實，加以記載，並足以據以與其他犯罪事
    實區分，始克當之（最高法院89年度台上字第2407號判決意
    旨參照）。經查：被告陳炳南另涉偽造文書案件（台灣高等
    法院93年度上訴字第2449號），原起訴書（台灣板橋地方法
    院檢察署91年度偵字第9962號）「犯罪事實」欄僅記載被告
    連續行使偽造私文書、詐欺取財等部分之事實，對於被告涉
    犯上開業務侵占部分之事實，則未記載之，自屬未經起訴部
    分，則法院對此未經起訴之犯罪事實，是否能加以審判，端
    視上開業務侵占之犯罪事實，與已起訴之行使偽造私文書、
    詐欺取財之犯罪事實，是否有實質上或裁判上一罪不可分關
    係而屬於單一刑罰權之範圍而定。
二、又按「刑法上之牽連犯，係指行為者意念中只欲犯某罪，而
    其實施犯罪之方法，或其實施犯罪之結果，觸犯行為人目的
    以外之其他罪名而言。牽連犯的數行為間，有無方法或結果
    行為與目的行為之牽連關係存在，並應參酌行為時客觀的事
    實以為決定，亦即在客觀上認其方法或結果行為，與犯罪之
    目的行為，有不可分離之直接密切關係，始克成立」最高法
    院79年度台上字第547 號判例意旨參照。查：本件被告於任
    職天技公司期間，雖涉犯行使偽造私文書、詐欺取財、業務
    侵占等罪行，然被告偽以「億通公司」、「天威科技有限公
    司」名義偽造偽填送貨單，向天技公司訛稱上開二公司訂貨
    ，致使天技公司陷於錯誤，交付貨物予被告，進而被告連續
    在送貨單上「客戶簽收」欄偽造署押後，表示客戶出具收受
    證明之私文書，再將所偽造客戶收受貨物證明之送貨單擲回
    天技公司，主張該送貨單之私文書而加以行使，此行為態樣
    、手段，客觀上並非當然發生被告上開業務侵占之事實（雖
    偽造送貨單，並領取貨物，此貨物係被告詐欺所得，核與業
    務侵占無涉），二者，理論上難認有何方法、結果或行為、
    目的之牽連關係，自無裁判上一罪關係，應非起訴效力所及
    。從而，就被告上開業務侵占事實，既經台灣高等法院撤銷
    本院92年度訴字第241 號判決，並由檢察官另案起訴，此部
    分本院自得加以審判，先此敘明。
三、按被告以外之人於審判外向法官所為之陳述，得為證據；被
    告以外之人於審判外之陳述，經當事人於審判程序同意作為
    證據，法院審酌該言詞陳述或書面陳述作成時之情況，認為
    適當者，亦得為證據；當事人、代理人或辯護人於法院調查
    證據時，知有刑事訴訟法第159 條第1 項不得為證據之情形
    ，而未於言詞辯論終結前聲明異議者，視為有前項之同意，
    同法第159 條之1 第1 項、第159 條之5 定有明文。查證人
    王進興於本院92年度訴字第241 號案件之證述，業經被告不
    行使詰問權（見94年他字第1150號偵查卷第38頁，下稱偵查
    卷），並經審判長給予詢問證人之機會，（見偵查卷第44頁
    ），且被告對於證人王進興於上開證詞之證據能力無意見（
    見本院卷第53、92頁），並經本院於審判期日提示予被告，
    再告以筆錄要旨，被告並未聲明異議，審酌該言詞陳述係在
    公開庭訊中所為，依上開說明，自得援為本案證據。
貳、實體部分：
一、訊據被告雖坦承於上開時地收受甲○○交付第1 、2 張支票
    2 張，並有先行從天技公司領貨庫存之事實不諱，惟辯稱：
    （一）上開支票2 張並非係天技公司貨款，且如係貨款應有
    天技公司開給億通公司之發票，天技公司無法提出發票；（
    二）伊先行領貨之庫存在離職時，已將貨留在公司，鑰匙交
    給王進興，台北分公司沒有權限清點，亦未偕同伊清點，不
    知後面天技公司如何處理云云，惟查：
（一）上開事實，業據證人丁○○、甲○○、丙○○於本院審理
      時指證在卷，互核所證相符，且有證人甲○○所提第1 、
      2 張支票存根影本（見偵查卷第53頁）、第一商業銀行三
      重埔分行93年4 月9 日（93）一三重字第119 號函附第1
      、2 張支票影本（見偵查卷第56頁）、萬泰商業銀行土城
      分行94年8 月16日土城字第09 402590437號函在卷為憑（
      見本院卷第78頁），復有天技公司應收帳款明細表3 紙（
      見偵查卷97至99頁）存卷可參。
（二）被告雖以上開支票2 張非係天技公司之貨款，如係貨款應
      由天技公司提出開給億通公司之發票為證云云，惟上開2
      張支票係億通公司負責人甲○○為支付天技公司之貨款而
      當面交予被告，並由被告在支票存根上簽名，因被告係代
      表天技公司，證人甲○○認定是向天技公司訂貨，售後服
      務也是由天技公司負責，並不是向被告私人買東西，且億
      通公司與天技公司交易習慣是當月的帳，當月收，直到8
      月10日天技公司經理對帳，才變成當月帳，直接寄給天技
      公司，億通公司向天技公司買過幾次東西，都沒有要求天
      技公司開發票給億通公司之事實，業據證人甲○○到庭證
      述無訛（見本院卷第98、99頁），參酌被告於另案（92年
      度訴字第241 號案件審理時供稱：（問：92年8 月28日訊
      問筆錄後附之支票存根影本，天技公司有無收到這筆錢？
      ）這個應該是收支票，我是直接把票交回公司，下面簽名
      是我所為，表示我有代天技公司收這兩張票，且我已經把
      票交回公司等語，顯然被告認為上開2 張支票為天技公司
      之貨款；又衡諸常情，買方給付貨款時，應由賣方提出已
      寄送貨物並由買方簽收之證明文件，買方始會如數給付貨
      款予賣方，以億通公司與天技公司在被告任職期間之交易
      習慣係當月帳當月收取之方式，則證人甲○○簽發上開2
      張支票時，應係依億通公司已簽收之天技公司送貨文件內
      所載數額而簽發支票給付予天技公司，斷無憑空簽發支票
      之理，從而，上開2 張支票若非係天技公司之貨款，何以
      證人甲○○會在支票存根上載明「受款人為天技公司、電
      池」等字樣，故縱無天技公司因交易而開立之發票以證明
      上開2 張支票為貨款情形下，亦不足以推翻上開2 張支票
      確為億通公司支付予天技公司之貨款。
（三）又上開2 張支票既已由被告代天技公司收取貨款，且天技
      公司清查過，並沒有上開2 張支票入款之資料等情，亦據
      證人丁○○到庭證述在卷（見本院卷第95頁、96頁），參
      酌第1 張支票係被告背書，由萬泰商業銀行土城分行帳號
      000000000000號、戶名楊麗如提示，第2 張支票係丙○○
      背書，此有第一商業銀行三重埔分行93年4 月9 日（93）
      一三重字第119 號函附第1 、2 張支票影本、萬泰商業銀
      行土城分行94年8 月16日土城字第09402590437 號函在卷
      為憑，則上開第1 、2 張支票既億通公司甲○○給付予天
      技公司之貨款，何以在天技公司完全不知情下，上開第1
      、2 張支票會由被告及丙○○分別背書轉讓提示？況證人
      丙○○到庭證稱：被告向我說，第2 張支票是甲○○開的
      貨款支票，因為公司要現金報帳，他回去很難做人，所以
      要向我調現，我就拿現金給他，支票我存入郵局戶頭等語
      （見本院卷第100 頁）核與證人甲○○到庭證稱：支票我
      不可能開給億通公司北投店的丙○○，因為票頭已經記載
      是給天技公司為受款人等語相符，上開第2 張支票既非億
      通公司簽發給丙○○之支票，被告又無法交代第2 張支票
      何以由丙○○背書，顯然上開第1 、2 張支票在被告持有
      中，分別依記名背書轉讓予他人、無記名背書轉讓予丙○○，被告易持有為所有之意圖昭然若揭。至於被告是否認
      識支票提示人楊麗如，無礙於被告侵占行為之認定，蓋支
      票可由無記名背書轉讓數次，被告與支票提示人不熟識，
      此乃支票係流通證券之現象。
（四）證人丁○○到庭結證稱：公司撥給每一個業務員一定的庫
      存，到店家時，業務員就可以馬上銷售，所以每個業務員
      一定會有相當之庫存，且應收帳款明細表係被告離職時尚
      未繳回之庫存資料，此資料係台北分公司清點完畢後，再
      送回台中總公司由我清點來消除總倉儲的貨儲資料等語（
      見本院卷第96頁），且被告並不否認其有個人庫存貨物之
      情，再徵諸證人王進興於另案92年度訴字第24 1號案件審
      理時證稱：在總公司派人下來以前，被告就有先到台中總
      公司去對帳，而我沒有陪他去，對完帳前被告就沒有上班
      了，後來是被公司的人找到才回總公司對帳，而當天我剛
      好回台中總公司開會，我有看到被告在跟總公司的一位經
      理在對帳，... ，事後總公司有派經理上來台北分公司處
      理，當時我還在分公司，經理是陳聖霖，被告在總公司對
      帳時，除了經理、他外，還有一個會計小姐，被告當時神
      情與一般相同，像做錯事情頭低低的，但沒有被恐嚇的神
      態，沒有看到被告身上有任何受傷情形，陳經理說被告對
      完帳有簽立本票等語（見偵查卷第41頁、42頁），顯然被
      告不假離職，經天技公司找回對帳後，天技公司始彙算出
      應收帳款明細表3 張（見偵查卷第97、98、99頁），並當
      場簽發本票無誤，則被告空言否認有彙算，自不足採。又
      以被告前曾犯如事實欄所載之業務侵占罪，對於因己身從
      事之業務所保管之天技公司所有之庫存貨物，理應妥善保
      管，於離職時，更應詳與天技公司確實清算個人庫存之交
      接工作，詎其捨此之途，在未完成交接下即離職，致使天
      技公司未能發現被告所持有先行領貨之庫存物品，若非被
      告已將庫存物品易持有為所有，當非如此。雖證人王進興
      於該案曾證稱：被告不可能有倉庫鑰匙，也不可能有自己
      的倉庫等語（見偵查卷第44頁），然亦證稱：告訴代理人
      （即本案證人丁○○）所言與我所述並不衝突，業務員如
      果有自己預留貨品以便直接銷售之需要時，可以提領貨物
      出來，暫掛在業務員名下，如果業務員把這些貨物賣出或
      繳回就把他銷掉，告訴代理人跟我講不同之地方以告訴代
      理人所述為真實等語（見偵查卷第47頁），自難以證人王
      進興所證為有利被告之證詞。況證人王進興既無保管鑰匙
      ，當無收回被告離職繳交之鑰匙之可能，自不可能在被告
      不假離職後，對被告個人庫存有所置喙。從而，被告所辯
      ，不足採信。
（五）被告侵占庫存貨物資料係如應收帳款明細表，業據證人丁○○到庭證述無訛（見本院卷第96頁），依應收帳款明細
      表所列金額為90,690元（見偵查卷第97、98、99頁），雖
      證人丁○○於另案92年度訴字第241 號案件審理時，曾當
      庭提出計算表，其上記載「陳炳南個人盤庫差異＄66,902
       」 、「陳炳南盤庫差（扣薪）＄23,788」等字樣，此2
      個盤庫差金額總計為90,690元，顯然被告侵占庫存總額為
      90,690元，扣除被告尚未領取之薪資23,788元，尚欠天技
      公司盤庫差為66,902元，此適與上開計算表所載「本票金
      額＄316,470 扣除已清貨款＄69636 尚欠＄246,834 」相
      符，否則，如謂被告侵占庫存貨物金額為66,902元，尚應
      扣除已清帳款23,788元，則被告庫存差異金額應為43,114
      元，總計尚欠天技公司應為223,046 元，而非246,834 元
      （蓋依計算表未清帳款包括：億通（6 月）86,032元、億
      通（7 月）35,600元、天威58,300元，加上陳炳南個人盤
      庫差異43,114元），此與計算表尚欠246,834 元不符，則
      被告侵占庫存貨物金額應以應收帳款明細表3 張所載之金
      額為準，不應於被告業務侵占行為完畢後，扣除被告領薪
      之金額，計算被告業務侵占庫存貨物之金額。
（六）綜上所述，被告所辯，均不足採信。本件事證已臻明確，
      被告犯行洵堪認定。
二、被告在天技公司板橋分公司擔任業務員，負責與客戶接洽訂
    單、送貨、向客戶請款等工作，並持有天技公司以業務員個
    人名義先行領貨以方便隨時出貨予客戶之貨物，為從事業務
    之人。核被告所為，係犯刑法第336 條第2 項之業務侵占罪
    。其先後分別多次侵占犯行，時間緊接，犯罪構成要件相同
    ，顯係基於概括之犯意反覆為之，應依連續犯之規定論以一
    罪並加重其刑。雖蒞庭檢察官認被告否認犯行，上開侵占支
    票及侵占庫存貨物之行為係各別起意，應分論併罰，然被告
    自90年5 月起任職天技公司，至離職時為90年8 月，以被告
    連續侵占天技公司貨款及貨物，手段相仿，若非因特殊原因
    自始在一個預定犯罪計畫內，並出於主觀上始終同一之犯意
    進行，當無於時間緊密情形下，連續多次利用業務之機會，
    侵占貨款及貨物，是蒞庭檢察官認係犯意各別，容有誤會。
    被告於90年間，曾犯業務侵占罪，經本院於90年8 月7 日以
    90年度易字第592 號刑事判決判處有期徒刑6 月確定，甫於
    90年9 月11日易科罰金執行完畢，此有台灣高等法院被告前
    案紀錄表附卷可證，然因被告於90年8 月16日立切結書（見
    偵查卷第33頁），其犯罪行為顯然在易科罰金之前，自不構
    成累犯。爰審酌被告一再利用職務獲取不法利益，損及雇用
    公司之權益，及其犯罪之目的、手段、至今尚未與天技公司
    達成和解、犯後態度不佳等一切情狀，量處如主文所示之刑
    ，以資懲儆。至被告聲請傳喚證人吳金漢、天技公司會計等
    人，因事證已臻明確，核無傳喚之必要，附此敘明。
據上論斷，應依刑事訴訟法第299 條第1 項前段、刑法第56條、
第336 條第2 項，罰金罰鍰提高標準條例第1 條前段，判決如主
文。
本案經檢察官郭學廉到庭執行職務。
中　　華　　民　　國　　94　　年　　9 　　月　  27　　日
                  刑事第三庭  審判長法　官  李麗玲
                                    法  官  鄧雅心
                                    法  官  張兆光
以上正本證明與原本無異
如不服本判決應於送達後10日內向本院提出上訴狀
                                    書記官  周百川
中　　華　　民　　國　　94　　年　　9 　　月　  28　　日
附錄本案論罪科刑法條全文：
刑法第 336條第2項：
對於業務上所持有之物，犯前條第1項之罪者，處 6月以上、
5年以下有期徒刑，得併科三千元以下罰金。
